【裁判字號】    97,訴,321
【裁判日期】    971107
【裁判案由】    返還買賣價金
【裁判全文】
臺灣臺中地方法院民事判決  97年度訴字第321號
原      告  丙○○
訴訟代理人  吳中和律師
被      告  甲○○    國民
訴訟代理人  黃嘉明律師
複 代 理人  蔡壽男律師
上當事人間請求返還買賣價金事件，本院於民國97年10月9日言
詞辯論終結，判決如下：
    主      文
原告之訴及假執行之聲請均駁回。
訴訟費用由原告負擔。
    事實及理由
一、原告主張：伊於民國96年5月25日向被告購買坐落台中市○
    ○區○○段565、566地號土地及其上建號80號建物，即門牌
    台中市○○區○○路2段貴城巷3號房屋（下稱系爭房地），
    價金新台幣（下同）360萬元。伊已付清全部價金，並以訴
    外人丁○○名義辦妥所有權移轉登記。惟系爭房屋於84年10
    月11日曾有訴外人乙○○之叔叔林榮魁在屋內服毒自殺，屬
    一般人觀念中所謂之凶宅，有民法第354條第1項所謂減少通
    常效用及契約預定效用之瑕疵。而訴外人乙○○於94年底向
    被告承租系爭房屋時，亦曾向被告提及其親人在屋內自殺，
    故被告出賣系爭房屋予原告時，即知該屋為凶宅，卻故意隱
    瞞此事實，致伊僅以280萬元價格將系爭房屋出賣予訴外人
    林政吉，受有80萬元之損害，被告自應負物之瑕疵擔保責任
    。爰以起訴狀繕本之送達為向被告減少價金之意思表示，且
    依法提起本件訴訟，請求被告返還減少之價金80萬元。並聲
    明：（1）被告應給付原告80萬元，及自起訴狀繕本送達翌
    日起至清償日止按年息百分之5計算之利息；（2）原告願供
    擔保，請准宣告假執行。
二、被告則以：原告為建商，訴外人丁○○則為原告房屋之仲介
    人，兩造就系爭房屋成立買賣前，丁○○至被告之妻所開設
    之美髮店洗髮，並介紹被告以750萬元價格購買原告所建造
    坐落台中市○○路154巷46弄6號房屋。惟被告並無此等現款
    可給付，丁○○謂可以被告所有系爭房屋互易，不足之價金
    始以現款給付。被告就系爭房屋開價430萬元，原告殺價以
    360萬元成交，被告就不足之390萬元以現金給付原告。嗣原
    告將系爭房地登記為丁○○名義，再由丁○○將該房地出賣
    予證明知道係凶宅之乙○○之子林政吉，並非原告出售。原
    告既非系爭房屋之所有權人及出賣人，自無權就丁○○所出
    售之價格，向被告主張物之瑕疵，請求減少價金。且縱使丁
    ○○出賣系爭房屋予林政吉之價金低於原告向被告購買之價
    金，然房屋出售價格之高低，除受經濟及房市之行情低落等
    因素影響外，尚有其他眾多因素，不能即謂係有人在屋內自
    殺所致。況丁○○與林政吉所簽立之買賣契約記載「不負是
    否凶宅之瑕疵擔保責任」，意即並非因凶宅而低價出售，故
    原告主張係因凶宅始低80萬元出售，並非實在。且系爭房屋
    係被告向訴外人陳靜怡買受，陳靜怡並未告知被告有人在屋
    內自殺，而於陳靜怡與被告居住期間，均未發生任何不正常
    靈異現象。且訴外人乙○○亦未曾向被告之妻提及其叔叔曾
    在系爭房屋內自殺，故系爭房屋並非凶宅，無減少房價之理
    由。且林榮魁之死亡原因雖為藥物中毒，但藥物中毒之原因
    甚多，並不能遽謂係服毒藥自殺，故不能以林榮魁之死，即
    謂系爭房屋為凶宅。況是否有人在房屋自殺，而成為凶宅，
    不僅屬個人主觀面及心理面之範疇，且因人、因時、因宗教
    信仰等不同而有異，亦可藉由時間經過、記憶淡忘或宗教儀
    式去除該不安之心理。在一般交易觀念上，顯難認將導致物
    之價值、效用或品質不具備，自非物之瑕疵。因此在判斷一
    房屋是否為「凶宅」，除應具備「發生兇殺或自殺致死」之
    「人」應死於屋內外，並應考量案發事情大小、案件經過時
    間長短等因素，並非以「曾發生兇殺或自殺致死情事」之房
    屋，一概均認係「凶宅」而構成物之瑕疵，否則將影響房屋
    之安定性及發展性。是林榮魁即使於84年10月11日服藥自殺
    ，但距今已12年多，早已淡忘，不論買受人為林政吉或其父
    乙○○，均就此不以為意，且居住者均未發生任何靈異現象
    ，故不能認係屬凶宅，自非物之瑕疵。且原告故意以極低之
    280萬元出售，再以與被告買賣價格之差額，請求減少價金
    80萬元，殊有違民法第148條所定之誠信原則。又原告為專
    門從事建築之建商，就房屋買賣為內行人，房屋是否為凶宅
    ，原告於買受前應知悉如何調查，但原告未查，顯有重大過
    失。系爭房果若果為凶宅，則依民法第355條第2項規定，被
    告未保證無瑕疵，亦不知係凶宅，自無瑕疵擔保責任。況原
    告係於96年5月25日與被告締約，並於96年6月28日完成所有
    權移轉登記，則原告遲至97年1月29日始提起本訴，顯已逾
    民法第365條所定之6個月除斥期間，自不得再請求減少價金
    。故原告之訴，顯無理由，應予駁回等語，資為抗辯。並聲
    明：（1）原告之訴及假執行之聲請均駁回；（2）如受不利
    判決，願供擔保請准宣告免為假執行。
三、兩造不爭執之事實：
（一）原告於96年5月25日向被告購買系爭房地，價金360萬元，
      雙方並訂立不動產買賣契約書。
（二）被告另向原告購買台中市○○路154巷46弄6號房屋及坐落
      基地，價金750萬元，兩造並約定以原告應付之系爭房地
      買賣價金抵扣部分價款，不足額部分由被告以現金給付。
（三）被告已依原告指示將系爭房地所有權移轉登記於訴外人丁
      ○○名義。
（四）系爭房地於96年12月11日由訴外人丁○○為出賣名義人，
      出賣予訴外人林政吉，價金280萬元，雙方並訂立不動產
      買賣契約書，該契約書第12條「其他特約事項」第5款記
      載「買賣標的賣方不負是否凶宅之瑕疵擔保責任」。
（五）訴外人乙○○曾於94年間向被告承租系爭房地使用。
（六）訴外人乙○○之叔父林榮魁曾於84年10月11日在系爭房屋
      因藥物中毒而死亡。
四、查原告於96年5月25日向被告購買系爭房地，價金360萬元，
    被告並已依原告指示，於96年6月28日將系爭房地所有權移
    轉登記於訴外人丁○○名義。嗣於96年12月11日，丁○○以
    其為出賣人名義，將系爭房地再行出賣予訴外人林政吉，價
    金280萬元等情，已為兩造所不爭執之事實，並有原告提出
    之不動產買賣契約書、土地及建物登記謄本附卷可稽，自堪
    信為真實。
五、惟原告主張訴外人乙○○之叔父林榮魁曾在系爭房屋內服毒
    自殺，該屋為凶宅，被告故意隱瞞此事實，將系爭房屋出賣
    予原告，致原告僅能以280萬元價格將該屋轉賣予訴外人林
    政吉，受有80萬元之損害，被告應負物之瑕疵擔保責任，爰
    以起訴狀繕本之送達為向被告請求減少價金之意思表示，並
    請求被告返還減少之價金80萬元等情。則為被告所否認，並
    以前揭情詞置辯。是本件兩造爭執之重點，顯在於：（1）
    系爭房屋是否為凶宅？（2）原告以系爭房屋為凶宅為由，
    行使物之瑕疵擔保請求權，請求減少價金80萬元，有無理由
    ？經查：
（一）系爭房屋是否為凶宅？
 （1）按物之出賣人對於買受人，應擔保其物依第373條之規定
      危險移轉於買受人時，無滅失或減少其價值之瑕疵，亦無
      滅失或減少其通常效用或契約預定效用之瑕疵，民法第35
      4 條第1項定有明文。所謂「物之瑕疵」，係指存在於物
      之缺點而言，凡依通常交易觀念，或依當事人之決定，認
      為物應具備之價值、效用或品質而不具備者，即為物有瑕
      疵，且不以物質上應具備者為限，最高法院73年台上字第
      1173號判例參照。準此，物是否具有瑕疵，原則上應以一
      般交易觀念上是否屬於物之瑕疵認定之。而曾發生兇殺或
      自殺致死事故之房屋，固常會使一般社會大眾產生精神上
      及心理上對房屋價值減損之觀感，且對居家環境品質產生
      疑慮，甚至心理上產生嫌惡，造成在一般房地產交易實務
      上，此類房屋之市場接受度較差，對於購屋者之購買意願
      發生影響，且其交易價格與週遭房屋相較亦較為低落。惟
      房屋是否因為曾有人於此自殺而成為「凶宅」，僅屬個人
      主觀及心理價值範疇，且因人、因時、因宗教信仰之不同
      而有異，亦可藉由時間經過、記憶淡忘或宗教儀式去除該
      不安之心理，在一般交易觀念上，尚難謂必將導致房屋價
      值、效用、品質之減損，衡情仍應考量案發事故之情狀、
      案件經過時間之長短等因素，非謂曾發生自殺致死事故之
      房屋，不論時間久遠，即概均認為係屬凶宅，指為物之瑕
      疵。
 （2）查訴外人乙○○之叔父林榮魁曾於84年10月11日在系爭房
      屋因藥物中毒而死亡，為兩造所不爭執，並經證人乙○○
      結證稱：系爭房屋當時係伊三叔林榮魁所有，林榮魁因欠
      別人很多錢，故在該屋喝農藥自殺等語屬實，復有本院向
      台中市北屯區戶政事務所調取之臺灣台中地方法院檢察署
      （下稱台中地檢署）相驗屍體證明書及死亡登記申請書存
      卷可查，固可信為真。惟自林榮魁於系爭房屋自殺身亡時
      起，迄至兩造就系爭房地於96年5月25日成立買賣時止，
      其間相距逾11年，時間經過已甚久遠。且系爭房地於92年
      間拍賣，由訴外人陳麗芬拍定取得該房地所有權，並於92
      年11月13日辦妥所有權移轉登記，嗣該房地於93年11月29
      日始再行移轉登記為被告所有，此有台中市中正地政事務
      所異動索引附卷可稽，足見系爭房屋自林榮魁自殺身亡事
      件發生後，已更迭多位屋主，其所有權交易轉讓情形似未
      有所滯礙；且其姪乙○○於系爭房地為被告所有期間，亦
      曾於94年間向被告承租系爭房屋居住使用將近二年期間，
      其間並未發生靈異現象等情，亦據證人乙○○證述明確。
      是依此情形而論，尚難以林榮魁曾於10幾年前在系爭房屋
      服農藥自殺過，即謂已導致該房屋價值、效用及居住品質
      之減損，而有物之瑕疵情事。縱原告當初向被告購買系爭
      房地之價金為360萬元，然之後轉賣予訴外人林政吉之價
      格僅有280萬元，兩者相差80萬元。惟影響不動產市場交
      易價格高低之因素甚多，有可能因景氣不佳，亦有可能因
      買賣雙方當時之經濟狀況因素所致，不一而足，原告遽以
      前後買賣價格之差異，即謂此係因系爭房屋為凶宅，構成
      物之瑕疵所導致云云，尚難憑採。
 （3）原告雖一再指稱系爭房屋係凶宅，之前屋主搬進去都發生
      一些怪事，住沒多久即搬離，被告雖曾搬進系爭房屋居住
      ，並經營髮廊，然僅約一星期，即因無法適應凶宅所發生
      之各種靈異現象，倉皇搬離系爭房屋。被告故意隱瞞系爭
      房屋為凶宅之事實，而將該屋賣予原告云云。然被告否認
      其事。查證人丁○○固證述：伊曾詢問被告之妻，要她老
      實告知系爭房屋是否有問題或係凶宅，不然為何開價不高
      ，竟賣不出去。被告之妻一再稱沒問題，她還在該屋居住
      過，伊相信她之說法，即以系爭房屋作價360萬元抵償被
      告向原告購買新房子價款之一部分。原告雖將系爭房屋登
      記為伊名義，但實際上係原告所有。系爭房屋辦妥登記後
      ，隨即開價約380萬元出售，但均無結果。嗣系爭房屋之
      鄰居告知沒有人會買系爭房屋，並要伊去找乙○○，乙○
      ○始告訴伊他親叔叔之前曾在系爭房屋喝農藥自殺，那棟
      房子要看人買（台語）。乙○○並曾向被告承租系爭房屋
      居住使用，且告知被告其叔叔曾在屋內自殺之事，要求被
      告將房屋賣給他，但被告拒絕。嗣租約終止後，被告之妻
      並曾在系爭房屋開設美容店，惟住十餘日後，即搬離系爭
      房屋，並將房屋出售。據鄰居稱，住過系爭房屋之人，晚
      上都會發生靈異現象，第一次住進該屋之人被拉腳，第二
      次住進該屋之人則有靈異情形，表示該屋並非他所有，要
      他趕快搬走等情。惟依其證言可知，其謂系爭房屋曾發生
      靈異現象，並非其親眼見聞，而是聽聞系爭房屋鄰居轉述
      得知，顯為傳聞證據，且無其他證據可佐，自無可採。更
      何況證人乙○○於承租系爭房屋居住使用期間，未曾感覺
      有發生靈異現象等情，亦經其證述於前；參以證人乙○○
      復證陳：被告搬進系爭房屋開設髮廊僅約10天左右，即未
      再經營，只有小孩子仍住在那裏約1個多月等語。由此可
      知，果爾如原告所稱，被告於乙○○向其承租系爭房屋時
      ，即知系爭房屋為凶宅，且於該屋經營髮廊僅約一星期期
      間，即因無法適應凶宅所發生之各種靈異現象，而倉皇搬
      離系爭房屋，則衡諸常情，被告又怎麼可能狠心獨留子女
      仍居住於系爭房屋約達1個月之久，此顯與常理有違，益
      徵原告主張系爭房屋為凶宅，並發生靈異現象，被告明知
      故予隱瞞，將該屋出賣予原告一節，要無可取。
（二）原告以系爭房屋為凶宅為由，行使物之瑕疵擔保請求權，
      請求減少價金80萬元，有無理由？
      原告以訴外人林榮魁曾於84年間在系爭房屋自殺死亡為由
      ，據以主張系爭房屋為凶宅，並曾發生靈異現象，造成效
      用及價值減損，構成物之瑕疵等情，既乏適當證據以為證
      明，而難為本院所憑信，則原告主張被告應負物之瑕疵擔
      保責任，請求被告減少價金，自屬無據。從而，其進而請
      求被告返還減少之價金80萬元，自亦無稽。
六、綜上所述，原告主張其向被告購買之系爭房屋為凶宅，被告
    應負物之瑕疵擔保責任，減少價金80萬元，並應如數返還予
    原告等情，既非可採，被告所辯，尚屬可信。從而，原告請
    求被告給付80萬元，及自起訴狀繕本送達翌日起至清償日止
    按年息百分之5計算之利息，為無理由，應予駁回。
七、原告之訴既經駁回，其假執行之聲請亦失所依據，應併予駁
    回。
八、本件事證已臻明確，兩造其餘主張及舉證，與本件判決結果
    尚不生影響，爰不逐一贅敘。至被告另聲請訊問證人陳靜怡
    、梁倉豪及蔡成發，本院亦核無必要，併此敘明。
九、訴訟費用負擔之依據：民事訴訟法第78條。
中    華    民    國    97    年    11    月    7    日
                  民事第二庭    法  官  吳美蒼
正本係照原本作成。
如對本判決上訴，須於判決送達後20日內向本院提出上訴狀。
中    華    民    國    97    年    11    月    7    日
                                書記官


司法院資訊處製作；財團法人民間司法改革基金會備份。
